臺灣臺南地方法院民事判決　　　　　　　95年度簡上字第37號
上　訴　人　庚○○
　　　　　　己○○
　　　　　　辛○○
上三人共同　莊美貴律師
訴訟代理人
上訴人辛○○訴訟代理人
　　　　　　乙○○
被上訴人　　丙○○
　　　　　　丁○○
上二人共同　何建宏律師
訴訟代理人
上列當事人間請求確認界址事件，上訴人對於中華民國95年3月
16日本院新營簡易庭94年度營簡字第391號第一審判決提起上訴
，經本院於民國96年7月10日言詞辯論終結，判決如下：
    主　文
原判決廢棄。
確定上訴人庚○○、己○○、辛○○共有坐落台南縣六甲鄉○○
段二二五之三地號土地與被上訴人丙○○所有同段二二四之五八
地號土地間之經界為如附件一內政部土地測量局鑑定書附圖所示
14、15、16、17、28點間之連接實線。
確定上訴人庚○○、己○○、辛○○共有坐落台南縣六甲鄉○○
段二二五之三地號土地與被上訴人丁○○所有同段二二四之五九
地號土地間之經界為如附件一內政部土地測量局鑑定書附圖所示
28、18點間之連接實線。
確定上訴人庚○○、己○○、辛○○共有坐落台南縣六甲鄉○○
段二二五之三地號土地與被上訴人丁○○所有同段二二四之一一
四地號土地間之經界為如附件一內政部土地測量局鑑定書附圖所
示18、19、20點間之連接實線。
第一、二審訴訟費用額確定為新台幣柒萬壹仟玖佰肆拾伍元，其
中由被上訴人丙○○、丁○○各負擔新台幣捌仟玖佰玖拾元，
餘由上訴人庚○○、己○○、辛○○共同負擔。
    事  實
甲、上訴人方面：
一、聲明：
    (一)原判決廢棄。
    (二)確認上訴人所有坐落台南縣六甲鄉○○段225-3地號土地
      與被上訴人丙○○所有坐落同段224-58地號土地之經界線
      如附件二麻豆地政事務所95年8月29日複丈成果圖所標示
      A-E-F-G-B點之點線連線；與被上訴人丁○○所有坐落同
      段224-59、224-114地號土地之經界線如同上複丈成果圖
      所標示B-D-C-I點之點線連線。
二、陳述：除與原判決記載相同者，予以引用外，補稱：
    (二)被上訴人所有坐落台南縣六甲鄉○○段224-58地號、同段
      224-59、同段224-114地號與周邊同段224-6、224-79、224
      -56、224-75、224-57、224-76、224-77、224-81、224-83
      、224-67、224-60、224-78、224-80、224-82、224-39、
      224-110、224-111、224-112、224-113、224-45、224-94
      、224-95、224-96、224-46、224-97、224-89、224-47、
      224-90、224-64、224-91、224-65、224-48、224-49、224
      -87、224-88等地號，原均同為台南縣六甲鄉○○段224-6
      地號土地，自民國40年後陸續分割前揭地號，224-6地號、
      225-3地號土地原均是上訴人祖父所有，224-6地號土地均
      是山林土地，上訴人祖父大約於民國35年間將224-6地號土
      地出售予陳登科等人，而224-6地號山林土地恰將上訴人辛○○、庚○○、己○○所共有225-3地號土地包圍在其中，
      225-3地號地目為田、地形係一窪地，多年來四鄰土地所有
      人均係以地形區分各自所有權，惟自民國84年間原告發現
      所有土地竟遭被上訴人丁○○插上水泥樁占用，並侵入土
      地種植果樹，經多次協調不成，上訴人不得已才提起本件
      確認界址訴訟。
    (二)上訴人所主張其等所有225-3地號土地，依土地登記地目為
      『田』，且依原224-6地號共有人間簽立之『共有土地分界
      限合約書』所記載之分界限，則225-3地號土地應是位於現
      有地形之低漥部份，不可能位於山林之上，故上訴人主張
      225-3地號東西兩邊地籍線均需向東移，然原審於內政部地
      政測量局前往現場鑑定測量時，並未曉諭上訴人為明確之
      指界，以致造成內政地政測量局測量結果上訴人共有225-3
      地號土地增加1516平方公尺，而被上訴人所有224-58、224
      -59、224-114地號土地面積則分別較謄本登記面積減少811
      平方公尺、196平方公尺、312平方公尺之情形，此應屬指
      界錯誤所造成。原審判決僅以依現存界址計算上訴人所有
      土地面積並無增減，依內政部土地測量局鑑定結果，苟依
      上訴人所主張界址，225-3地號土地面積則較謄本登記面
      積增加1516平方公尺，224-58、224-59、224-114地號土
      地面積則分別較謄本登記面積減少811平方公尺、196平方
      公尺、312平方公尺，即認上訴人主張應非可採，實有未
      洽。
    (三)相鄰土地間，其具體界址何在？如有圖地相符之地籍圖可
      稽，固以地籍圖為準，惟地籍圖如不精確，則應秉持公平
      之原則，依下列判斷經界之資料為合理認定之，即：1.鄰
      接各土地之買賣契約或地圖(實測圖、分割圖、分筆圖)。
      2.經界標識之狀況 (經界石、經界木、木樁、基石、埋炭
      等)。3.經界附近占有之沿革(房屋、廚房、廁所、自來水
      管、水溝之位置及系爭土地之利用狀況)。4.登記簿面積與
      各土地實測面積之差異。至於山林經界之爭，則應擴及林
      相、地形及山林管理之狀況等重要狀況，此有前大法官曾
      華松所著「經驗法則在經界訴訟上之運用」論文足資參照
      。本件上訴人所為系爭土地經界線應係以現存之產業道路
      為界之主張，亦經原審法院傳訊證人戊○○○到庭證述『.
      ... 竹子旁邊有界址是在道路旁邊，從我們開始種植時，
      路就已經有存在。我公公耕種的範圍從彎進來的竹子開始
      ，從路的東邊轉到南邊，另一邊是一位老師的土地... 』
      、證人甲○○證述『我的土地前面有一條路，是石頭路，
      大約牛車可以進去，當時小汽車應該可以進去，東邊是那
      條路，界址就在道路旁邊.... 產業道路以前設有水泥樁，
      所以我知道界址... 』、證人壬○○證述『... 界址是依
      據合約書上所約定，買時是以原告爺爺土地為界址，其土
      地我分到原告爺爺土地的西邊的東邊，原告爺爺土地的東
      邊土地是陳登科買走... 原告爺爺土地旁邊有一條路可以
      進入，是在日據時代就有的，... 後來大家口頭約定，該
      條路作為土地的界址，只分為東邊、西邊... 』等語可為
      證。又，依上訴人向林務局農林航空測量所申請所得之民
      國65年10月9日所拍攝之空照圖，亦明確可看出上訴人所有
      土地係窪地，周遭土地都是有明顯高低落差之地形較高之
      林地，此有上訴人呈送鈞院之空照圖一幅可為憑，由此均
      足明證鈞院所命內政部測量局、麻豆地政事務所所為鑑測
      所依憑之地籍圖上之經界線，確屬有誤。
    (四)地目等則係土地使用分類之細目，地目等則係田賦課徵之
      重要依據，於非都市土地使用分區編定未全面完成前，曾
      是農地管制範圍之重要指標。本件上訴人辛○○等3人所共
      有225-3地號土地，地目為田，且為被上訴人及訴外人壬○○等人所有之林地所包圍，故上訴人所有土地之地形應係
      為一窪地，上訴人所有土地與被上訴人間之界址應係以現
      有產業道路為界，此由陳登科、壬○○、林錦源、陳全
      、陳石源等五人於民國35年4月15日就所共有台南縣六甲
      鄉二二四番之六 (即224-6地號)地號所簽立之『共有土地
      分界限合約書』上所記載--「四、地形及各應得界限，該
      原為山林開墾變更為，地勢分為東西兩山、中有山田
      ( 他業主所有)界在其間，東方先為陳登科買受後，已有
      定界址，現有南北通行隔界... 」之內容即可得明證。惟
      鈞院命內政部土地測量局測量結果現地籍圖上所記載上訴
      人土地位置，竟有近半數是位在高地山林部份，此地形明
      顯與土地登記謄本上所載『田』之地目不相符合，足見現
      存地籍圖上之經界線確屬有誤。
    (五)按「土地有下列情形之一者，得申請土地複丈：一、因自
      然增加、浮覆、坍、分割、合併、鑑界、或變更。... 」
      、「登記機關應備下列文件，辦理複丈：... 五、土地複
      丈地籍調查表....。」地籍測量實施規則第204條、第206
      條分別定有明文。而地籍調查，係就土地坐落、界址、原
      有面積、使用狀況及其所有權人、他項權利人與使用人姓
      名、住所等事項，查註於地籍調查表內。本件上訴人所有
      坐落台南縣六甲鄉○○段225-3地號曾於84年4月10日、84
      年6月1日申請鑑界；同段224-58地號亦曾於71年9月27日、
      72年5月19日申請鑑界；同段224-6地號、224-44地號於40
      年12月辦理分割；同段224-58地號、224-59地號於64年12
      月辦理分割；同段224- 81地號於71年10月辦理分割；同段
      224-83地號於78年3月辦理分割，依前揭地籍測量實施規則
      之規定，關於上開土地所進行鑑界、分割均應備『土地複
      丈地籍調查表』，地籍調查表上就土地坐落、界址、原有
      面積、使用狀況及其所有權人等資料均會明白記載，故依
      歷次鑑界、分割所為地籍調查資料應即可清楚辨識系爭土
      地之經界線之位置，且依台南縣麻豆地政事務所96年1月19
      日所測量字第0960000529號函中「…本所至今未接獲台南
      地院調閱旨揭土地相關文件之函文，故請台端洽台南地院
      函致本所調閱本案相關資料。」之記載，應可明事實上確
      有本件相關地號土地之地籍調查表資料存在，故為釐清系
      爭土地經界線之事實實有調取該等資料之必要。
    (六)依上訴人將原224-6地號土地面積以225-3地號為界區分東
      、西兩部份分析結果，其中225-3地號以東部份依圖面計算
      之面積較登記面積多出許多，此情形恰與陳登科、壬○○
      、林錦源、陳全、陳石源等五人所簽立之『共有土地分
      界限合約書』上所記載「... 先為陳登科買受後，已有定
      界址，現有南北通行路隔界，因照圖面計算超過面積貳分
      參厘，適因西平陳石源 (陳登科之長男)有共有持分權，故
      互相協議得各人喜愿將陳石源持分額減少貳分參厘，以補
      16/96之不足面積... 」之內容相符，亦與李志宏測量技師
      事務所以先進技術航測正射影像分析結果相符合，由此足
      證現行地籍圖上所載地籍經界線確有違誤。而內政部土地
      測量局竟不思以其專業及更精密機器為系爭土地面積、地
      籍圖界線進行鑑測工作，遽以李志宏測量技師事務所所製
      測量成果報告記載，作業方法為掃描航測影像資料，套合
      數化地籍圖成果，研判旨揭土地之界址位置，與上開法令
      不合等語，否認李志宏測量技師事務所所製測量結果，故
      內政部地政測量局96年年5月日測籍字第0960004225號函，
      實不足採信。
    (七)上訴人辛○○與訴訟代理人乙○○之陳述：
      詳如附件三。
三、證據：提出土地測量局麻圖謄字第12320號地籍圖謄本、李
    志宏測量技師事務測量成果報告、林務局農林航空測量所65
    年10月9日空照圖，並聲請勘驗現場，函台南縣麻豆地政事務
    所調取麻圖謄字第12320號藍曬圖、225-3與224-6地號土地歷
    次鑑界、分割之複丈成果圖與地籍調查表，囑託內政部土地
    測量局鑑定225-3地號土地之地籍線有無圖地不符情形。
乙、被上訴人方面：
一、聲明：上訴駁回。
二、陳述：除與原判決記載相同者，予以引用外，補稱：
    (一)系爭225-3、224-58、224-59、224-114、224-88、224-87
      、224-95、224-94、224-45及225-4地號土地雖未辦理地籍
      圖重測，惟上訴人所有之225-3地號土地則於民國84年間曾
      向台南縣麻豆地政事務所申請鑑界，斯時麻豆地政事務所
      業已依地籍測量實施規則第219條、第220條及第221條規定
      對複丈之225-3地號土地全部界址及其毗鄰土地界址予以施
      測，同時協助申請人（即上訴人）埋設界標，經複丈鑑界
      後225-3地號土地界址沒有變更，且面積在公差範圍內，有
      台南縣麻豆地政事務所94年6月14日所登記字第0940002146
      號函附於原審卷內可參。
    (二)系爭土地之地籍圖經界線界址為如原審判決附圖所示編號
      14、15、16、17、28、18、19、20、21、22、5、23、4、
      25、26、27、1點之連接線，經原審於94年4月19日會同內
      政部土地測量局勘測後，兩造同意囑內政部土地測量局「
      依兩造指界之界址（西側固定為1-8），東側各為9-14（被
      上訴人主張）、A-G（上訴人主張）及地籍圖所示之地籍線
      為測量，兩造土地之界址所在地，依其各指界所致土地面
      積之多寡、增減（與登記面積為比較），並標示產業道路
      所在地」，該局以94年6月2日測籍字第0940600124號函送
      之鑑定書載稱：「本案係使用精密電子測距經緯儀，在系
      爭土地附近施測圖根點，經計算檢核閉合後，作為該測區
      之控制點，然後以各圖根點為基點，分別測系爭土地當事
      人指界之位置及附近之界址點，並計算其坐標輸入電腦，
      用自動繪圖儀展繪於鑑測原圖上（同地籍圖比例尺1200分
      之1），然後依據台南縣麻豆地政事務所保管之農地重劃後
      地籍圖及圖解地籍圖數值化成果，展繪本案系爭土地及附
      近土地地籍圖經界線，與前項成果核對檢核後測定於鑑測
      原圖上，作成鑑定圖」等語，有鑑定書在卷可憑。
    (三)上開鑑定結果認：其中編號14、15、16、17、28、18、19
      、20連接實線位置為六甲段235之3地號與同段224之58、
      224之59、224之114地號土地之地籍圖經界線。依上開鑑
      測結果，計算系爭四筆土地之面積增減情形，為上訴人所
      有225之3地號土地面積較謄本登記面積增加22平方公尺，
      被上訴人丙○○所有224之58地號土地面積較謄本登記面
      積增加77平方公尺，被上訴人丁○○所有224之59地號及
      224 之114地號土地面積分別較謄本登記面積增加30平方
      公尺與64平方公尺；惟如依上訴人所指界址（即鑑測圖上
      標示A、E、F、G、B、D、C）相連為界，施測後，系爭四
      筆土地面積增減各為225之3地號土地面積較謄本登記面積
      增加1516平方公尺，224之58，224之59，224之114地號土
      地面積則分別較謄本登記面積減少811平方公尺、196平方
      公尺、312平方公尺；如依被上訴人所指界址（即鑑測圖
      上標示14、13、12、11、10、8、9）相連為界，施測後，
      系爭四筆土地面積（224之58、224之59、224之114、225
      之3）分別較謄本登記面積增加88平方公尺、33平方公尺
      、51平方公尺與25平方公尺，其中上訴人土地面積尚且較
      依地籍圖測繪計算所得面積增加3平方公尺。另經鑑測，
      結果被上訴人所指界地點1O、1l連接結果與地籍圖經界線
      重疊吻合，足認被上訴人所指界址與地籍圖相近，差異不
      大。而台南縣麻豆地政事務所保管之地籍圖，經測量計算
      土地面積與兩造所有土地謄本記載面積略有不符，應認為
      現今技術科學儀器測量結果較往昔精密，屬不動產經界訴
      訟之當然結果。本件有關兩造相鄰土地經界線仍為圖地相
      符，地籍圖所示經界堪為兩造土地相鄰界線認定依據。
    (四)雖上訴人主張其本意應是主張225-3地號東西兩邊地籍線均
      需向東移之情況，然原審法院於內政部地政測量局前往鑑
      定測量時，並未曉喻上訴人為明確指界，以致造成內政部
      地政測量局測量結果上訴人所共有225-3地號土地增加1516
      平方公尺，此應屬錯誤指界所造成云云，即與原審94年4月
      19日勘驗筆錄內記載：「原告主張的西側界址1到8，東側
      界址A到G點為測量」等內容不符，上訴人事後翻異於原審
      之主張，有違誠信。且上訴人另自費委請李志宏測量技師
      事務所製作之測量報告僅以掃瞄航測影像資料，套合數位
      化地籍圖成本，研判系爭土地之界址位置，因與地籍測量
      實施規則第222條第1項、第240條規定不符，該測量報告內
      容即不具參考價值。另「地籍圖調查，係就土地坐落、界
      址、地目、原有面積使用狀況，及其所有權人、他項權利
      人與使用人之姓名、住址等事項，查註於地籍調查表內。
      前項土地所有權界址，應於地籍調查表內繪製圖說，作為
      戶地界址測量之依據」、「地目為土地主要使用狀況之表
      示，應就實際狀況查定之」分別為內政部64年5月26日修正
      後地籍測量實施規則第99條、100 條所明定，是以，地籍
      調查係將土地所有權人認定界址，記載於地籍調查表內，
      作為界址測量之依據，並非地籍調查應以地目為限，亦有
      內政部土地測量局96年5月9日測籍字第0960004225號函在
      卷可稽，則上訴人再具狀請求調取224之58、225-3等地號
      土地之「土地複丈地籍調查表」，核屬無益且不必要之調
      查。實依內政部土地測量局上揭96年函文第2點第(2)小點載
      述：「系爭土地之界址位置，並未發現有圖地不符之情形
      」，益足認上訴人主張並無理由。
丙、本院依聲請於95年7月28日、95年8月29日會同台南縣麻豆地
    政事務所測量員勘驗現場，函麻豆地政事務所調取系爭225-3
    、224-6地號土地歷次分割、鑑界複丈成果圖，函內政部土地
    測局調取系爭224-6、225-3地號坐落地段第4、9號地籍藍曬
    圖，函該局鑑定有無現行地籍圖有無圖地不符情形。
    理  由
一、按因定不動產之界線或設置界標發生爭執者，於起訴前，應
    經法院調解，民事訴訟法第403條第1項第2款定有明文。本
    件兩造係就兩造所有相鄰土地之經界線何在，發生爭執，前
    曾經本院新營簡易庭94年度營簡調字第4號於94年3月3日調
    解不成立，有調解程序筆錄在卷可稽，合先說明。
二、上訴人起訴主張：
    (一)坐落台南縣六甲鄉○○段225-3地號土地為上訴人三人共
      有，坐落同段224-58地號土地為被上訴人丙○○所有，同
      段224-59、224-114地號土地則為被上訴人丁○○所有。
      被上訴人所有上開三筆土地適位於上訴人土地東側相連，
      土地間以產業道路西側路緣為界。84年間上訴人所有
      225-3地號土地遭被上訴人丁○○侵入種植果樹，經委請
      台南縣麻豆地政事務所於84年6月1日鑑界測量，卻發覺
      兩造土地界樁已遺失，地政事務所依舊地籍圖測量結果，
      上訴人之土地位置向西位移八點八公尺，致無法與產業道
      路相連。
    (二)按被上訴人土地地目為林，上訴人土地遭林地包圍，地目
      為田，地形係一窪地，當時鄉老均稱為「深田」，多年來
      土地所有人亦以地形區分各自所有權，即以上訴人窪地為
      中心，再區分為東南西北，原始地籍圖亦係依該窪地地形
      製作。麻豆地政施測結果，明顯與地形不相符合，顯見測
      量結果有誤。
    (三)兩造所有相鄰之系爭土地原均係上訴人祖父所有，包括原
      六甲段224-6地號之林地與被林地包圍之同段225-3地號之
      田地，三十幾年初時，林地出售與訴外人林錦原、壬○○
      、陳登科、陳全與陳石源等五人，田地部分因價格問題
      而未售出，當時陳登科等五人書立有「共有土地分界限合
      約書」，其上第四點明確記載「地形及各應得界限，該
      原為山林開墾變更為，地勢分為東西兩山，中有山田（
      他業主所有）界在其間，東方先為陳登科買受後，已有定
      界址，現有南北通行路隔界．．．」，明確可知兩造土地
      原係以南北通行路（即產業道路）為界。依本省民間習俗
      ，常於兩地交界處植樹為界，上訴人所有225-3地號與被
      上訴人所有224-58接界處，植有五、六棵芒果樹，樹齡均
      已超過五十年，而與224-45地號土地交界處，亦植有大相
      思樹與芒果樹，樹齡均數十年，故由老樹位置可得知原告
      土地界址。倘認舊地籍圖或麻豆地政之測量成果圖正確，
      圖面比對之位置，上訴人土地西部分係位於山上，惟上訴
      人土地地目為田，豈可能將山坡地編列為田？如依上訴人
      主張將圖面經界向東位移8.8公尺，連接產業道路，則上
      訴人土地即全部位於窪地內，符合地目田之情形。證人即
      上訴人土地北側同段224-88地號土地所有人甲○○、同段
      224-45地號土地所有權人壬○○與上訴人佃農曾林仙花均
      證述，上訴人土地原即係與產業道路相鄰，路口處設有水
      泥界樁，上訴人之佃農亦自產業道路西側陸緣為界開始耕
      作等語，以上事證與李志宏測量技師所製測量成果報告，
      以掃描航測影像資料，套合數化地籍圖成果，研判現行地
      籍圖與之界址位置，與地籍測量實施規則第204條、第206
      條不符。足證由地形、地貌、相鄰土地之「共有土地分界
      限合約書」、經界標識之狀況等，均明確顯示兩造所有土
      地係以產業道路之西側路緣為界。
三、被上訴人則以：
    (一)上訴人所有225-3地號於84年間曾經台南縣麻豆地政事務
      鑑界，已據麻豆地政事務依地籍測量實施規則第219條、
      第220條及第221條規定對225-3地號土地全部界址及其毗
      鄰土地界址予以施測，並協助上訴人埋設界標。土地測量
      局以精密電子測透經緯儀，依地籍測量實施規則施測後，
      作成鑑定書，鑑定書附圖之地籍線與麻豆地政事務所複丈
      成果圖相近，部分經界重疊吻合，依現行地籍圖經測量計
      算土地面積與兩造所有土地登記面積略有不符，應認為現
      今技術科學儀器測量結果較往昔精密，屬不動產經界訴訟
      之當然結果。本件有關兩造相鄰土地經界線仍為圖地相符
      ，地籍圖所示經界堪為兩造土地相鄰界線認定依據。被上
      訴人主張以土地測量局鑑定書附圖所示00-00-00-00-00-
      00-00-00點之連接實線為經界線。
    (二)上訴人提出之「共有土地分界限合約書」，本難以認定其
      為真實，且細繹該內容又屬共有土地分管協議性質，儘依
      照當時土地所有人使用範圍互為約定，未經測量亦不能認
      各共有人分管部分確實反映各人應有部分之比例，難以為
      本件確認界址爭議之參考。
    (三)地目係依土地使用主要狀況為編定，並非依地形、地籍為
      編定依據，縱上訴人主張系爭225-3地號土地地目經編定
      為田，亦僅能證明該土地主要是做耕種使用，至該土地是
      否皆為平坦農地未間雜部分分山坡地？恐難依地目之編定
      為推定。
    (四)上訴人所舉李志宏測量技師之測量報告，係依上訴人指示
      做圖面套繪計算，為上訴人主張之判斷結果，既非公文書
      ，欠缺形式證明力。該測量報告與地籍測量實施規則第
      222條第1項、第240條規定不符。
四、兩造不爭執之事實：
    (一)坐落台南縣六甲鄉○○段225-3地號土地、地目田、登記
      面積4249平方公尺，為上訴人庚○○、己○○、辛○○等
      三人共有，應有部分各1/3；其東側鄰地由北向南為同段
      224-58、224-59、224-114等三筆土地，其中224-58地號
      土地、地目林、登記面積8245平方公尺，為被上訴人丙○○所有，224- 59地號土地、地目林、登記面積3073平方
      公尺與224-114地號土地、地目旱、登記面積3821平方公
      尺，為被上訴人丁○○所有。
    (二)被上訴人所有同段224-58、224-59、224-114等三筆土地
      均係自35年登記的同段224-6地號土地輾轉分割而來，當
      時224-6地號土地為訴外人陳登科（應有部分40/96）、壬○○（應有部分18/96）、林錦源（應有部分18/96）、陳
      石源（即陳登科之子）（應有部分10/96）、陳金（應
      有部分10/96）等五人共有。渠五人於38年4月15日就所共
      有之上開土地立有「共有土地分界限合約書」。
    (三)上訴人所有系爭225-3地號土地與西側鄰地即同段224-88
      、224-87、224-95、224-94、224-45、225-4等地號土地
      及被上訴人所有系爭224-58、224-59、224-114等十筆土
      地尚未辦理地籍圖重測。
五、上訴人共有坐落台南縣六甲鄉○○段225-3地號土地與被上
    訴人丙○○所有坐落同段224-58地號、被上訴人丁○○所有
    坐落同段224-59、224-114地號土地之經界線，即為兩造爭
    執所在。上訴人主張現行地籍圖有圖地不符之違誤，並主張
    系爭經界線應如附件二麻豆地政事務所95年8月29日複丈成
    果圖所標示之A-E-F-G-B-D-C-I之點線連線；被上訴人丙○○、丁○○則辯稱現行地籍圖並無圖地不符情形，並主張附
    件二內政部土地測量局鑑定書附圖所標示之00-00-00-00-
    00-00-00-00點之地籍線即系爭經界線。則本院首應審究者
    為現行地籍圖所示之地籍線有無圖地不符情事？兩造相鄰土
    地之經界線何在？
六、按複丈應以圖根點或界址點作為依據。其因分割或鑑定界址
    複丈者，應先將其測區適當範圍內按其圖上界線長度與實地
    長度作一比較，求其伸縮率，分別平均配賦後，其在第153
    條規定之圖紙伸縮誤差內者，再依分割線方向及長度決定分
    割點或鑑定點之位置，地籍測量實施規刖第240條定有明文
    。本件上訴人前曾聲請台南縣麻豆地政事務所就其所有系爭
    225-3地號土地實施鑑界，經該所於84年4月10日施測定經界
    如附件二複丈成果圖所示00-00-00-00-00-0-0點之連線，並
    在各該界址點分設鋼釘、塑膠椿、水泥樁等，嗣上訴人聲請
    再鑑界，麻豆地政事務所於84年6月1日再鑑界所測界址點亦
    同，有麻豆地政事務所檢附之鑑界複丈成果圖二份附卷可參
    （附於上訴第1卷第164-165頁）。並據該所94年3月14日所
    登記字第0940002146號函查覆上開鑑界係依據地籍測量實施
    規則第219條、第220條、第221條規定辦理，經鑑界後界址
    沒有變更，面積在公差範圍內等語（參見原審卷第68-69 頁
    ）。原審嗣囑託內政部土地測量局實地勘測，該局本於其專
    業測量知識，使用精密電子測距經緯儀，在系爭土地附近施
    測圖根點，經計算檢核閉合後，作為該測局之控制點，然後
    以各圖根點為基點，分別施測系爭土地當事人指界之位置及
    附近之界址點，並計算其坐標輸入電腦，用自動繪圖儀展繪
    於鑑測原圖上（同地籍圖比例尺1/1200），然後依據台南縣
    麻豆地政事務所保管之農地重劃後地籍圖及圖解地籍圖數值
    化成果，展繪本案系爭土地及附近土地地籍圖經界線，與前
    項成果核對檢核後測定於鑑測原圖上，作成鑑定書與附圖（
    即附件一），該鑑定書附圖實線即地籍圖經界線，其中
    00-00-00-00-00-00-00-00點連接之實線，即系爭225-3地號
    與224-58、224-59、224-114地號土地間之地籍圖經界線，
    業據土地測量局檢附鑑定書，並說明其鑑測依據與結果如上
    （附於原審第1卷第268-272頁），其施測結果所標示之地籍
    線，與麻豆地政事務所84年4月10日與同年6月1日鑑界複丈
    圖標示之界址雖未盡符合，惟差距甚微，部分經界線尚重疊
    吻合，此應係施測設備精密度不同造成之差異。土地測量局
    嗣再以96年5月9日測籍字第0960004225號函查覆，該局前開
    鑑測係依地籍測量實施規則第222條第1項、240條之規定，
    施測系爭土地及其鄰近土地界址點後，套合分析，研判系爭
    土地之界址位置，並未發現有圖地不符之情形（參見上訴第
    2卷第34頁），則土地測量局受本院囑託，依地籍測量實施
    規則鑑定兩造相鄰土地之經界線如附件一鑑定書附圖所示
    00-00-00-00-00-00-00-00點連線，符合法令規定，且其施
    測設備與技術既較麻豆地政事務所精密，自以該局鑑定書鑑
    定圖所標示之上開界址點連接實線線，確定為系爭兩造相鄰
    土地之經界線。
七、上訴人雖主張系爭土地地籍圖有圖地不符之情形，土地測量
    局施測所憑之地籍圖既有錯誤，其鑑定附圖所標示之地籍經
    界線即非正確等語。經查：
    (一)上訴人共有之225-3地號土地原面積4306平方公尺，於36
      年4月15日辦理總登記，迄至85年2月9日興建高速公路徵
      收而分割出225-4地號面積57平方公尺前，未曾辦理分割
      （參見原審第1卷第85-89頁土地登記簿謄本）；被上訴人
      所有224-58、224-59、224-114地號土地係自原224-6地號
      輾轉分割而來，該224-6地號於日據時期昭和9年3月30日
      （相當於民國23年）時面積原為11.1893甲（即
      108526.9229平方公尺），參照上訴人提出之麻圖謄字第
      12320號原始地籍圖（附於上訴第1卷證物袋），系爭
      225-3地號土地原為224-6地號所環繞，該224-6地號土地
      於35-36年間分別由訴外人陳登科、陳石源、壬○○、陳
      全、林錦源等五人（以下簡稱陳登科等五人）取得各該
      應有部分而共有，其應有部分為陳登科40/96、壬○○、
      林錦源各為18/96、陳石源、陳金各為10/96，渠五人於
      38年4月15日立有「共有土地分界限合約書」，約定分管
      範圍（參見原審第1卷第20-22頁），復於40年12月27日辦
      理分割登記，將土地分割成七筆，分別為224-6面積34212
      平方公尺、224-44面積14243平方公尺（以上二筆分歸陳
      登科所有）、224-45面積7565平方公尺、224-46面積
      13128平方公尺（以上二筆分歸壬○○所有）、224-47面
      積8957平方公尺（分歸陳石源所有）、224-48面積10664
      平方公尺（分歸陳全所有）、224-49 面積19757平方公
      尺（分歸林錦源所有）。其中陳登科分得之224-6地號於
      64年12月5日分割為224-6、224-55、224-56、224-57、
      224-58、224-59、224-60等7筆土地，再於68年、70年、
      71、78年間迭次分割或合併成至今之224-6、224-79、
      224-55、224-56、224-75、224-57、224-76、224-58（即
      被上訴人丙○○所有系爭土地）、224-81、224-83、224-
      59（即被上訴人丁○○所有系爭土地）、226-60、224-78
      、224-80地號等土地；陳登科分得之224-44地號則分割為
      224-44、224-39，嗣再合併後，於93年5月3日分割為
      224-39、224-110、224-111、224-112、224-113、
      224-114（即被上訴人丁○○所有系爭土地）等地號；壬○○分得之224-45地號土地嗣經分割為224-94、224-95、
      224-96地號；陳石源（即陳登科之子）分得之224-47地號
      迭經於64年12月5日、85年12月29日分割為224-47、
      227-89、224-65、224-64、224-91、224-63、224-90，其
      中224-47與224-63於86年8月22日合併為224-47地號；林
      錦源分得之224-49地號，嗣於85年2月9日分割為224-49、
      224-87、224-88地號，以上均有麻豆地政事務所與上訴人
      檢送之歷次地籍圖、歷次土地分割複丈成果圖與土地登記
      簿謄本等附卷可參，僅陳全分得之224-48號嗣後分割情
      形，未據麻豆地政事務所與上訴人提出。
    (二)上訴人主張系爭225-3地號土地東側產業道路西緣始為經
      界線所在，雖據提出訴外人陳登科等五人於38年4月15日
      就共有之原224-6地號土地分界限合約書為證，然已為被
      上訴人否認，並抗辯：該合約書屬共有土地分管協議，依
      照當時土地所有人使用範圍互為約定，未經測量不能認各
      共有人分管部分確反映各應有部分比例，難為本件確認界
      址爭議之參考等語。經查：
      1.陳登科等五人於「土地分界限合約書」第4條固記載「
        地形及各應得界限，該原為山林開墾變更為，地勢
        分為東西兩山、有山田（他業主所有）界在其間，東方
        先為陳登科買受後，已有定界址，現有南北通行路隔界
        」，然觀該合約書之內容，目的在約定各共有人分管範
        圍，且於合約之首，明載渠等共有土地之「面積11甲1
        分8厘9毛3系（相當於108527平方公尺）」、「持分權
        陳登科40/96、壬○○、林錦源各18/96、陳全、陳石
        源各10/96，以上五人共有」，核與斯時224-6地號土地
        登記簿謄本所記載之面積與應有部分相符，足見渠等對
        於土地面積與應有部分仍依土地登記簿之記載為準。由
        合約文義「地勢分為東西兩山，有山田（他業主所有）
        界在其間」，對照地籍圖，縱認所指「山田」即上訴人
        共有之225-3地號，惟合約書所載「東方先為陳登科買
        受後，已有定界址，現有南北通行路隔界」，是否即足
        以推定合約所載之南北通行路即為224-6與225-3地號事
        實上之經界線，則不無疑義。按該合約書既為分管契約
        ，充其量僅得認定所載東方以「南北通行路隔界」，係
        共有人立約時對東面陳登科分管區域地界之認知，尚難
        依鄰地共有人主觀上認知之地界即定為經界線。
      2.陳登科等五人於土地分界限合約書中雖記載以東側南北
        道路為界，約定將道路以東由陳登科分管，惟「因照圖
        面計算超過面積2分3厘（即0.23甲，相當於2230.8平方
        公尺），適因「西平陳石源（陳登科之長男）有共有持
        分權，故互相協議得各人喜愿，將陳石源持分額減少2
        分3厘，以補16/96不足面積」，換言之，依渠等所認知
        南北道路為界，將道路以東土地分歸陳登科分管結果，
        依地籍圖計算，將使陳登科分得之東側土地面積超過其
        應有部分2分3厘，因而將西側陳登科之子陳石源分得部
        分減少2分3厘，適足以證明依當時地籍圖，225-3地號
        土地東側界址顯非在合約書所載之南北向道路，應係位
        於道路以西，始發生依圖面計算，陳登科占有面積逾其
        持分比例之結果，足證陳登科等五人當時對地界之認知
        ，已與地籍圖不符，因而將照圖面計算應加減補償之分
        管面積，於合約中併為約定，以符公平分配原則，此由
        陳登科分管部分嗣後於40年12月27日分割為224-6地號
        面積34212平方公尺與224-44地號面積14243平方公尺，
        合計48455平方公尺，較其應有部分40/96之比例多分得
        3236平方公尺，而其子陳石源分得部分嗣後分割為
        224-47地號面積8957平方公尺，較其應有部分10/96之
        比例少分2348平方公尺自明（參見原審第1卷第324頁土
        地登記簿謄本、同卷第234頁分割圖），而依麻豆地政
        事務所94年4月25日所測量字第0940003894號函覆「現
        今使用之地籍圖係民國20年所調製」、「本案土地無辦
        理地籍圖重測」（附於原審第1卷第251頁），可證陳登
        科等五人於38年4月15日合約書所載依圖面計算之「圖
        面」，與現行地籍圖應係同一地籍圖無誤。陳登科等五
        人於土地分界限合約書中照地籍圖計算分管面積與嗣後
        分割結果，與附件一土地測量局鑑定書附圖標示之地籍
        線在現今產業道路以西之位置相符合。而系爭土地所在
        區域迄無發生重大地形變動，從而，陳登科等五人於分
        管合約中以南北道路為界之認知，顯然與當時地籍圖經
        界線有間。
      3.系爭225-3地號土地東側固有南北向舖設柏油路面之產
        業道路，其位置與上訴人指界如附件一鑑定書附圖所示
        A-E-F-G-B-D-C大致符合，已據土地測量局標示於鑑定
        書附圖，並經原審與本院勘驗現場，有勘驗筆錄與照片
        附卷。對照現行地籍圖，在兩造所有系爭土地上並未標
        示此道路，經原審函詢台南縣六甲鄉○○○道路是否為
        既成道路或產業道路，何時由何人聲請舖設等情，六甲
        鄉公所函覆「該地段為非重劃區，無法確認地界，依地
        籍圖並無此道路」等語，該所並因此定期會勘，復通知
        本院於申請鑑界時通知該所會同參加（參見原審第1卷
        第260頁），顯見該產業道路非公務機關所設。又參酌
        證人即224-45鄰地所有權人壬○○證述：「原告（即上
        訴人）爺爺土地旁邊有一條路可以進入，是在日據時代
        就有的，該條路是作運輸稻米的通路，是後來大家口頭
        約定，該條路作為土地的界址」（參見原審第1卷第319
        頁筆錄）、「我是聽父母說的，要留三米寬的牛車路」
        （上訴第1卷第78頁）、證人即曾為系爭225-3地號之佃
        農戊○○○證述：「從我公公死亡後，我就沒有再去耕
        種，迄今已經十幾年。我去幫忙耕種時，道路的前面是
        石子路，後面都是泥土路，道路的寬度約機車可以進入
        ，汽車無法進入」（原審第1卷第295頁筆錄），足見該
        道路僅係約定的私設道路，已無從查證建造於何時。而
        現行地籍圖既係民國20年所調製，對照麻豆地政事務所
        檢附之日據時期至光復後土地登記簿謄本，陳登科等五
        人係民國35-36年間分別取得224-6地號應有部分（參見
        原審第1卷第330-331頁），陳登科等五人於38年4月15
        日立土地分界限合約書時，系爭土地上固有南北通行道
        路，然該道路於民國20年地籍圖測繪時是否已存在？當
        時測繪地籍圖時是否以該私設道路作為225-3與原224-6
        地號之經界線？且至今相距已58年，陳登科等五人於38
        年4月15日合約書所載之道路是否即現行產業道路，均
        不無疑義。按既屬私設道路，其設立時間與緣由復無可
        考，參酌證人黃政聰與戊○○○證述「是後來大家口頭
        約定，該條路作為土地的界址」、「我是聽父母說的，
        要留三米寬的牛車路」等語，該私設道路非無可能形成
        於地籍圖調製之後。縱認現行產業道路係依原有道路拓
        寬而來，如道路設於地籍圖測繪之後，提供私設道路之
        相鄰土地所有權人為供彼此通行，固應設於地界處，然
        未經精確測量，所設道路位置是否即地籍圖經界線，自
        不無疑義？上訴人引用陳登科等五人之分管合約書及證
        人壬○○、戊○○○、甲○○之陳述，亦僅得證明當時
        225-3與224-6地號土地所有權人間主觀上以南北通行道
        路為界之認知，尚難為道路即系爭相鄰土地經界線之證
        明，在無更積極事證之情況下，本院自難以事後土地所
        有權人對土地之使用現況，據以推翻測繪在前之地籍圖
        。
      4.上訴人另主張陳登科等五人於土地分界限合約書所載之
        「已有定界址」，該界址即附件一土地測量局鑑定書附
        圖與附件二麻豆地政事務所95年8月29日複丈成果圖標
        示之A點，曾設有水泥界樁等語，並引用佃農即證人戊○○○、224-45鄰地所有權人壬○○與224-88鄰地所有
        權人甲○○之陳述。經查，證人戊○○○、壬○○與甲○○固均證述在產業道路入口處曾見水泥界樁，惟原審
        於94年4月19日勘驗現場、本院分別於95年7月28日與同
        年8月29日勘驗現場時，在上訴人所指A點處，均未見有
        何界樁，現場所見係84年間麻豆地政事務鑑界所設即附
        件二麻豆地政事務所複丈成果圖所標示之1-14號界樁（
        其中4號界樁隱沒在高速公路旁草叢內），有勘驗筆錄
        、照片附卷，並據測量員呂忠成於本院95年7月28日勘
        驗時說明在卷。而經本院於96年7月28日勘驗時詢問證
        人甲○○，是否曾在上訴人所指A點處看過界椿時，證
        人甲○○改稱：「我沒有印象，我很少從該處進出」，
        參酌同日詢問證人壬○○所見A點界樁係何人所釘時，
        其證稱：「土地是林姓地主所有，我是從那裡工作有看
        過，應該是林景源釘定的」等語，則縱上訴人主張A 點
        處曾設有界樁，然該界樁究係何人如何設立，已無可考
        ，既無事證足認係公務機關經實測後所設，尚不足遽認
        上訴人所指A點即系爭經界線所在。
      5.原224-6地號土地於日據時昭和9年3月30日辦理登記，
        面積原為11.5463甲，昭和14年1月11日面積變更為
        11.1893甲，上訴人陳述該224-6地號土地係上訴人祖父
        出售陳登科等五人，對照38年4月15日陳登科等五人於
        土地分界限合約書所載渠等共有之土地面積，與土地登
        記簿所載渠等買受之範圍相符，足見原告祖父是依登記
        面積將224-6地號出賣陳登科等五人。224-6地號嗣經陳
        登科等五人於40年12月27日分割為七筆，已見前述，雖
        因年代久遠，查無當時辦理分割檢附之分割協議書，然
        由陳登科分得224-6、224-44地號均在上訴人土地東面
        ，面積合計48455平方公尺，較其應有部分40/96之比例
        多出3236平方公尺，而其子陳石源分得224-47地號位於
        壬○○分得土地之西面，面積8957平方公尺，較其應有
        部分10/96之比例少2347平方公尺，並參照壬○○分得
        之224-45、224-46地號與陳全分得之224-48地號均在
        上訴人土地西側，陳石源分得之土地以東，此有麻豆地
        政事務所檢附之歷次分割複丈圖在卷可明，上開各共有
        人分割後取得之土地位置，符合五人於土地分界限合約
        書中約定之分管範圍，且對照分割後各該土地之登記面
        積，顯可認定是「照圖面計算」之結果辦理分割登記，
        換言之，五人是依地籍圖計算後所增減之面積辦理分割
        登記，而非依所認知之地界實地測量計算分管面積辦理
        分割登記。上開七筆土地嗣後再細分，亦均係依地籍圖
        與登記簿所載之面積辦理分割登記，未見各該土地所有
        權人有何爭議，此有麻豆地政事務所檢附之歷次分割複
        丈圖與上訴人檢附之各該分割土地登記簿謄本附卷可參
        。陳登科等五人雖於分管契約約定東面陳登科分管範圍
        以南北通行路為界，惟渠等仍依地籍圖計算以增減各該
        共有人取得之分管面積，嗣後並據以辦理分割登記，則
        渠等於分管合約書約定取得之分管面積顯非依所認知之
        地界為準，而係照地籍圖計算之結果，從而，該分管合
        約書所記載之地界尚不足為系爭土地經界線之認定依據
        。
    (三)上訴人主張225-3地號原始地目為，地形係一窪地，應
      屬山田，被上訴人所有224-58、224-59、224-114地號地
      目為林，為丘陵地，恰將225-3地號包圍在其中，多年來
      土地所有人係以地形區分各自所有權，土地測量局依地籍
      圖測繪之地籍線，將使上訴人所有225-3地號西半部位於
      丘陵地，明顯有圖地不符情形等語，惟查：
      1.本件已據土地測量局查覆所施測之界址如附件一鑑定書
        附圖所示實線部分之經界線，並未發現有圖地不符之情
        形，業如前述。
      2.上訴人固主張系爭225-3地號原始地目為，該土地於
        36年總登記時地目為田，惟使用種類編定為山坡地保育
        區農牧用地（參見原審第1卷第85頁）；系爭原224-6地
        號於日據時期昭和9年登記簿記載為山林，昭和19年6月
        19日地目變更為，至民國45年4月18日始變更為林（
        參見原審第1卷第329、324頁登記簿），則自日據時期
        昭和19年起至民國45年以前，兩造所有系爭225-3與原
        224-6地號土地之地目均為可供耕種之「」，應無疑
        義。參照內政部79年6月27日發布之地籍測量實施規則
        第101條第1項「地籍調查，係就土地坐落、界址、地目
        、原有面積。使用狀況及其所有權人、他項權利人與使
        用人之姓名、住所等事項，查註於地籍調查表內。」，
        同規則第102條「地目為土地主要使用狀況之表示，應
        就實地情形查定之，其種類由省（市）主管機關視當地
        情形訂定之。」，準此，地目僅地籍調查事項之一，亦
        僅為土地主要使用狀況之表示，主管機關非不得依查定
        實地情形予以變更，此與證人壬○○於原審證稱：「我
        們買時，土地（指原224-6地號）地目是，是後來因
        繳地租太貴，才變更為林」等語相符，故僅憑地目與使
        用狀況認定圖地不符，尚嫌率斷，本件自難以上訴人共
        有之225-3地號西側有部分土地位於丘陵地，與編定之
        地目「田」不盡相符，即認有圖地不符情形。況本院於
        95年7月28日、95年8月29日勘驗現場時，依現場所見產
        業道路兩側土地並無上訴人所主張丘陵地與窪地山田之
        明顯落差，依兩造土地現況已無法依地形高低作顯著的
        區隔。
    (四)上訴人共有之225-3地號曾訂有三七五租約，上訴人雖引
      用其佃農即證人戊○○○於原審證述其承租系爭225-3地
      號之耕種範圍，作為確定界址之依據。經查，225-3地號
      土地自38年1月1日起出租訴外人曾茂盛，出租範圍為當時
      225-3地號土地全部面積0.4440甲，至77年6月2日調解終
      止租約，有上訴人提出台南縣私有耕地租約、調解成立證
      明書各一份附於原審卷可稽（原審第1卷第192、257頁）
      ，證人戊○○○即曾茂盛之媳，雖據戊○○○於原審證稱
      ：「我公公耕種的範圍，從彎進來的竹子開始，從路的東
      邊轉到南邊」、「是從路邊凹下去就開始耕種」等語，固
      可證明其耕種範圍包括產業道路西側土地，然225-3地號
      在35年總登記時使用地種類已編定為「山坡地保育區農牧
      用地」，當時之地形已屬山坡地，參照戊○○○亦陳述其
      公公承租土地時，並未經地政人員測量耕種位置等語，則
      土地東側既有私設道路，出租人主觀上又認道路為地界，
      在未經測量之情況下，承租之佃農依出租人指示之租賃土
      地範圍，選擇東面地勢較為平坦之處耕種，捨棄西面的丘
      陵，以節省人力、物力，應係出於經濟效益之考量，自難
      僅據佃農耕種範圍未符合地籍圖，遽認地籍圖有何圖地不
      符情事。
    (五)上訴人於本院95年7月28日勘驗現場時提出其自土地測量
      局取得之麻圖謄字第12320號地籍圖謄本，該謄本係224-6
      地號於40年12月27日分割前之原地籍圖，本院依上訴人聲
      請函內政部土地測量局（地圖供應課）檢送該地籍圖之藍
      晒圖，並將該局檢送之上開地籍圖所載六甲鄉○○段
      224-6 、224-7、225-3地號土地即坐落該地段第4、9號地
      籍藍曬圖，函送台南縣麻豆地政事務所，該藍曬圖經與該
      所現存地籍正圖比對結果，224-7、225-3地號之地籍線與
      藍曬圖並無不符，業經麻豆地政事務所95年10月3日所測
      量字第0950009553號函覆在卷，顯已排除地籍原圖於轉載
      或套繪過程中發生錯誤問題。
    (六)上訴人共有225-3地號登記面積4249平方公尺，被上訴人
      丙○○所有224-58地號登記面積8245平方公尺、225-59地
      號登記面積3073平方公尺，被上訴人丁○○所有224-114
      地號登記面積3821平方公尺。經土地測量局與施測後地籍
      圖套繪結果，225-3地號面積4271平方公尺，較登記面積
      增22平方公尺，224-58地號面積8322平方公尺，較登記面
      積增77平方公尺，224-59地號面積3107平方公尺，較登記
      面積增34平方公尺，224-114地號面積3885平方公尺，較
      登記面積增64平方公尺（以上參見附件一土地測量局鑑定
      圖）。上訴人主張系爭地籍線應向東移約8.8公尺，上訴
      人於本院95年7月28日與95年8月29日勘驗現場時指出與麻
      豆地政事務84年6月1日鑑界所設界址之對應點後，將各該
      對應點標示如附件二麻豆地政事務所95年8月29日複丈成
      果圖所示A-E-F-G-B-D-C-I-J-K-L-M-4'-N-O-P-Q-A點線連
      線，經測繪結果，225-3地號面積5116平方公尺，較登記
      面積多增867平方公尺，224-58地號面積7486平方公尺，
      較登記面積減少759平方公尺，224-59地號面積2872平方
      公尺，較登記面積減少201平方公尺，224-114地號面積
      3486 平方公尺，較登記面積減少335平方公尺（以上參見
      附件二麻豆地政事務所複丈成果圖）。土地測量局依地籍
      圖套繪結果，雖未盡符合登記面積，然現行地籍圖既調製
      於民國20年，此或係因現今測量設備與技術較為精密所造
      成之誤差，以系爭土地均屬大面積之山坡地，尚在可接受
      之範圍，而依被上訴人指界結果施測之各該土地面積，與
      登記面積之差距遠大於依現行地籍線計算之面積，顯不足
      為確定經界線之依據。上訴人嗣雖不再主張其所指225-3
      地號西側土地界址，惟附件二複丈成果圖所標示之
      A-E-F-G-B-D-C-I-J-K-L-M-4'-N-O-P-Q點，均係本院勘驗
      時，依上訴人所主張土地應向東位移約8.8公尺距離，依
      上訴人指界後一一標示，經施測結果，與登記面積明顯不
      符，是上訴人所認知之經界線，顯然與地籍線有極大差距
      。
    (七)上訴人嗣再提出林務局農林航空測量所65年10月9日之空
      照圖，主張由空照圖可明確看出上訴人所有土地係窪地，
      周遭土地都是有明顯高低落差之林地，並提出李志宏測量
      技師事務所測量成果報告，將空照圖套繪地籍圖後，以紅
      線標示現行225-3地號地籍線，另以黃色虛線標示上訴人
      主張之225-3地號地籍線，經比對結果，認黃色虛線部分
      較符合225-3窪地地形，據以主張現行地籍圖經界線有誤
      等語。經查，本院依上訴人聲請，檢送上開測量成果報告
      函請土地測量局查明現行地籍圖經界線有無圖地不符情事
      ，已據該局查覆並未發現有圖地不符之情形，業如前述。
      次查，上訴人提出65年10月9日空照圖，固可見有弧形耕
      作區域，略符合225-3地號地形，該耕作區域東側可略見
      產業道路，耕作區西面與北面有樹林，誠如前所述，上訴
      人自38年1月1日起將土地出租他人耕種，並認其土地以東
      側道路為界，而現行地籍圖調製於民國20年，上訴人之祖
      父於35-36年間將224-6地號鄰地出賣陳登科等五人時，渠
      等當時以南北向道路為界之認知，已與地籍圖經界線有間
      ，而現行地籍圖於民國20年間如何製作？該私設道路如何
      於何時形成？調製地籍圖時道路是否已存在等事項？均已
      無可考，且地目僅為土地主要使用狀況之表示，山坡地亦
      非不得開闢為農田以供耕種使用，本院實難據地籍圖作成
      數十年後之民國65年間空照圖所示上訴人佃農耕作範圍據
      為225-3地號之經界線。又附件一鑑定書鑑定圖係土地測
      量局依地籍測量實施規則第240條之規定，以附近各圖根
      點為施測基點所製作，符合法令規範，上訴人提出之空照
      圖或李志宏測量技師以數位化地籍圖套繪空照圖作成之套
      繪圖，均非地籍圖，上開套繪圖中分別標示黃色、綠色、
      藍色與紅色線條，無從認定各該線條之意義及與現行地籍
      圖之關聯，本院亦無從據該套繪圖所標示之黃色虛線即確
      定系爭經界線之所在。況如認該套繪圖標示之225-3地號
      紅色線條與其他地號標示之綠色線條即數位化之地籍線，
      在系爭土地北面、東面、南面與西面225-3與224-6地號土
      地以外之其他區域，所標示之綠色線條與空照圖顯示之地
      形或色差仍屬相符，如依上訴人主張225-3地號土地地籍
      線應向東位移8-9公尺，亦難以解釋何以鄰近其他土地在
      套繪圖上顯示的綠色標線與空照圖顯示之地形或色差大致
      相符，準此，上開空照圖與套繪圖均不足據為現行地籍圖
      有圖地不符之證明。
    (八)至上訴人爰引地籍測量實施規則第204條、206條之規定，
      主張系爭225-3、224-6地號分別於84年、40年、64年、71
      年、78年鑑界、分割，依法均應備「土地複丈地籍調查表
      」，載明土地坐落、界址、原有面積、使用狀況及所有權
      人等資料，聲請本院向麻豆地政事務所調取各該分割複丈
      原圖與地籍調查表。本院雖函請麻豆地政事務所檢送上開
      資料，僅據該所函附歷次分割、鑑界複丈成果圖（參見上
      訴第1卷第162-168頁），其中僅84年6月1日就225-3地號
      鑑界複丈成果圖背面附有地籍調查表，且除於地籍調查表
      中土地面積計算表記載第一次計算面積4336平方公尺、第
      二次計算面積4328平方公尺、平均面積4332平方公尺與改
      正面積4306平方公尺外，下欄土地複丈地籍調查表並無記
      載，經本院二次以電話查詢，該所承辦人員以上開分割係
      依土地所有權人提出之分割圖作複丈圖，非如重測應令土
      地所有權人在地籍調查表中指界簽名為要。另查，依土地
      測量局檢送之224-6地號土地分割前之麻圖謄字第12320號
      藍曬圖，為本件案卷中所見最早之地籍圖，由藍曬圖中分
      別標示225-3與224-6地號土地，參照224-6地號在日據時
      間昭和9年3月30日（相當於民國23年）時已辦理登記，足
      見在現行地籍原圖在民國20年製作時，225-3與224-6地號
      之經界線已存在，而上開藍曬圖經與麻豆地政事務所保管
      之地籍原圖比對，並無不符，則224-6地號嗣後多次分割
      ，依圖面分割結果，縱未製作地籍調查表，應不致影響
      225-3與224-6地號之經界線，併為說明。
八、綜上所陳，上訴人共有台南縣六甲鄉○○段225-3地號土地
    與相鄰之被上訴人丙○○所有同段224-58地號、被上訴人丁○○所有同段224-59、224-114地號土地之經界線，既經土
    地測量局依地籍測量實施規第222條第1項、第240條規定施
    測鑑定為如附件一鑑定書附圖所示00-00-00-00-00-00-00-
    00連線，且查覆現行地籍圖並無圖地不符情事。上訴人所提
    出上開事證尚不足為現行地籍圖有圖地不符之證明，其所主
    張以附件一鑑定書附圖A-E-F-G-B-D-C-I點線連線為經界線
    ，難認為有理由。爰確定系爭經界線如附件一鑑定書附圖所
    示之0-00-00-00-00-00-00-00點之實線連線。又確定不動產
    經界之訴，屬於形成之訴，原告只須本於所有權對鄰地所有
    權人起訴主張確定相鄰之土地經界線即可，縱令所主張之經
    界線未為法院採納，法院仍應依職權於判決中確定兩造之經
    界線，以達解決土地經界糾紛之目的，原審依土地測量局鑑
    測資料與兩造提出之訴訟資料審理結果，雖認為上訴人主張
    之經界線為不可採，並於理由中認定兩造相鄰土地之經界線
    如附件一土地測量局鑑定書附圖所示00-00-00-00-00-00-00
    -00 點之實線連線，與本院認定之結果相同，惟其未於判決
    主文中諭知系爭經界線之所在，逕為駁回上訴人之訴，尚有
    未洽，上訴聲明請求廢棄原判決，為有理由，爰改判如主文
    第二項至第四項所示。
九、本件判決基礎已臻明確，兩造其餘攻擊、防禦方法及舉證，
    核與判決結果尚無影響，爰不一一論述，併此敘明。
十、末按上級法院廢棄下級法院之判決，而就該事件為裁判或變
    更下級法院之判決者，應為訴訟總費用之裁判。因共有物分
    割、經界或其他性質上類似之事件涉訟，由敗訴當事人負擔
    訴訟費用顯失公平者，法院得酌量情形，命勝訴之當事人負
    擔其一部，民事訴訟法第87條第2項、第80條之1定有明文。
    本件上訴人提起確定界址之訴，既出於兩造對於相鄰土地界
    址之爭議，雖由上訴人起訴，被上訴人之抗辯亦屬伸張或防
    衛權利所必要，則由敗訴之上訴人一造負擔全部訴訟費用顯
    失公平，審酌兩造之主張及爭議情形，爰依職權酌定一、二
    審訴訟費用由被上訴人丙○○、丁○○各負擔八分之一，餘
    由上訴人負擔。本件第一、二審訴訟費用明細詳如附表所示
    ，合計71,945元，被上訴人丙○○、丁○○應各負擔8,993
    元，餘53,959元由上訴人共同負擔。至上訴人提出李志宏測
    量技師事務所地籍圖套繪航測影相片判讀費用發票收據一紙
    金額36,000元，聲請列入第二審訴訟費用，惟訴訟費用除裁
    判費外，應限於為進行訴訟行為所支出之必要費用，上開套
    繪航測影相片判讀費用係上訴人為提出有利於己之證據資料
    所支出之費用，非屬進行訴訟行為之必要費用，自不宜列入
    當事人應負擔之訴訟費用內，併為說明。
十一、據上論結，本件上訴為有理由，依民事訴訟法第436條之1
      第3項、第450條、第87條第2項、第80條之1，判決如主文
      。
中　　華　　民　　國　　96　　年　　7　　 月　　31　　日
                  民事第一庭    審判長法官　洪碧雀
                                      法官　蔡雅惠
                                      法官　林逸梅
以上正本證明與原本無異。
本件當事人須以本判決適用法規顯有錯誤為理由，始得於判決送
達後20日內向本院提出上訴狀，並應同時表明上訴理由，如已於
本判決宣示後送達前提起上訴，應於判決送達後10日內補具上訴
理由（均按他造當事人之人數附繕本），並經本院許可後方得上
訴最高法院。
中　　華　　民　　國　　96　　年　　7 　　月　　31　　日
                                書  記  官　楊建新
┌──────────────────────────────────────┐
│附表　　　　                                            95年度簡上字第37號  │
├──┬──────┬────┬────┬───────┬──────────┤
│編號│　項　　目  │支出日期│金    額│　備　　註　　│                    │
│    │            │        │ 新台幣 │              │                    │
├──┼──────┼────┼────┼───────┼──────────┤
│１　│第一審裁判費│94.2.2  │ 3,000元│              │                    │
├──┼──────┼────┼────┼───────┤                    │
│２　│第一審裁判費│94.8.30 │10,375元│              │  第一審訴訟費用    │
├──┼──────┼────┼────┼───────┤                    │
│３  │測量費      │94.4.4  │28,208元│土地測量局    │                    │
├──┼──────┼────┼────┼───────┼──────────┤
│４　│第二審裁判費│95.4.11 │20,062元│              │                    │
├──┼──────┼────┼────┼───────┤                    │
│５　│測量費      │95.7.20 │ 1,600元│麻豆地政事務所│                    │
├──┼──────┼────┼────┼───────┤                    │
│６　│證人旅費    │95.8.3  │ 2,300元│壬○○658元   │  第二審訴訟費用    │
│    │            │        │        │甲○○1,642元 │                    │
├──┼──────┼────┼────┼───────┤                    │
│７　│測量費      │95.8.21 │ 6,400元│麻豆地政事務所│                    │
├──┴──────┼────┴────┴───────┴──────────┤
│　　              │ 由上訴人庚○○、己○○、辛○○共同負擔53,959元（3/4）  │
│　合計：71,945元　│ 由被上訴人丙○○負擔8,993元（1/8）                     │
│                  │ 由被上訴人丁○○負擔8,993元（1/8）                     │
└─────────┴────────────────────────────┘
